臺灣高等法院民事判決
110年度上字第166號
上  訴  人  研勤科技股份有限公司

法定代理人  簡良益  
訴訟代理人  陳瑞琦律師
            楊啟源律師
            周奇杉律師
被  上訴人  故事源起工作室即林俊宏



訴訟代理人  陳郁倫律師
            林厚成律師

上列當事人間請求返還不當得利事件，上訴人對於中華民國109
年12月4日臺灣臺北地方法院108年度訴字第4738號第一審判決提
起上訴，並為訴之追加，本院於110年9月15日言詞辯論終結，判
決如下：
    主      文
上訴及追加之訴均駁回。
第二審(含追加之訴)訴訟費用由上訴人負擔。
    事實及理由
壹、程序方面：
　　按在第二審為訴之變更或追加，非經他造同意，不得為之，
    但請求之基礎事實同一者，不在此限，民事訴訟法第446條
    第1項但書、第255條第1項第2款定有明文。上訴人於原審依
　　民法第179條規定，請求被上訴人返還新臺幣（下同）115萬
    5000元之本息；嗣於本院審理中，主張若法院認兩造契約尚
    未終止，則兩造於民國108年3月11日已口頭協議被上訴人之
    服務費為價金之15%（下稱系爭協議），追加依系爭協議之
    約定為請求權基礎(見本院卷第246頁)。核其追加訴訟標的
    所述之事實，與原訴主張之基礎事實，均係本於兩造契約所
    衍生之爭執，與前揭規定相符，應予准許。
貳、實體方面： 　　
一、本訴部分：
　㈠上訴人主張：伊向經濟部申請「智慧城鄉生活應用補助計畫-
     地方創新類」之計畫，並將其中「微笑帕卡－智能區塊鍊薪
    資差勤服務平台發展計畫」專案委由被上訴人執行，兩造於
    107年10月18日簽訂委託合約書（下稱系爭契約），由伊委
    由被上訴人執行上開專案，費用總計800萬元，嗣被上訴人
    以執行專案需要經費為由，請求伊給付預付款，伊遂於108 
    年3 月12日匯款115萬5000元（下稱系爭款項）予被上訴人
    ，詎被上訴人受領系爭款項後，遲未依約執行任何工作項目
    ，伊發現被上訴人係因無能力履行，故與被上訴人協議變更
    服務內容，由被上訴人提供管理服務，另行委託下包商完成
    工作，管理服務之報酬為原合約金額15%，然被上訴人仍違
    反上開變更約定，未提供管理服務；且被上訴人於同年4月8
    日接受媒體訪問時，洩漏雙方業務往來機密資訊，並對伊為
    不實之誹謗，亦違反系爭契約第10條之保密義務。嗣伊於同
    年6月26日發函催告被上訴人改善無果，於同年7月9日依系
    爭契約第11條第2項約定終止契約，被上訴人受領系爭款項
    即無法律上原因。爰依民法第179條規定，請求被上訴人返
    還115萬5000元，及自起訴狀繕本送達翌日起算之法定遲延
    利息。
  ㈡被上訴人則以：系爭契約係經上訴人法定代理人簡良益於108
    年3月29日依民法第511條規定任意終止，上訴人主張係因伊
    無能力履行或未提供管理服務及違反保密義務，故於108年7
    月9日發函終止云云，並非事實。伊於簽約後即與上訴人溝
    通影片拍攝所需時間與內容，然訴外人張照奇即上訴人指定
    之專案負責人於108年2月14日主動向伊要求暫停影片拍攝，
    後又表示將由上訴人自行製作，伊只要配合完成流程並提出
    驗收單，即承認伊完成工作，並予以簽收、撥款，伊已依上
    訴人指示及經其承認完成系爭契約第1條第1項工作表中項次
    1、2所示之工作（下稱系爭工作），並經上訴人於專案驗收
    /簽收單確認，則伊受領系爭工作約定之金額115萬5000元（
    110萬元加計5%營業稅即115萬5000元），自非無法律上原因
    等語，資為抗辯。 
二、反訴部分：
　㈠被上訴人主張：系爭契約既經上訴人依民法第511條規定任意
    終止，其自應賠償伊因契約終止所生損害。系爭契約總金額
    為800萬元，扣除已完成部分報酬110萬元，尚有690萬元未
    付，參酌108年度營利事業各業所得額暨同業利潤標準中關
    於「行銷管理顧問服務」之淨利率為17%，伊應可取得之利
    益即所受消極損害為117萬3000元（690萬元×17%＝117萬3000
    元）等語。爰依民法第511條之規定，請求上訴人給付117萬
    3000元，及自109年4月2日起至清償日止，按年息5%計算之
    利息（未繫屬本院部分，不予贅述）。　
  ㈡上訴人則以：伊係因被上訴人無能力履行系爭契約，又未依
    變更後之協議提供管理服務，並違反保密義務，經催告而不
    改善，遂於108年7月9日依系爭契約第11條第2項約定終止契
    約，並非行使定作人之隨時終止權，自無須賠償被上訴人因
    終止契約所生之損害等語，資為抗辯。
三、原審就本訴部分為上訴人敗訴之判決，就反訴部分為被上訴
    人一部勝訴之判決，另駁回被上訴人反訴之其餘請求。上訴
    人不服，提起上訴（被上訴人就其反訴敗訴部分未聲明不服
    ，不予贅述）。並上訴聲明：㈠本訴部分：⒈原判決駁回上訴
    人後開第二項之訴部分，暨該部分訴訟費用之裁判均廢棄；
    ⒉被上訴人應給付上訴人115萬5000元及自起訴狀繕本送達翌
    日起至清償日止，按年息5%計算之利息。㈡反訴部分：⒈原判
    決關於命上訴人給付117萬3000元本息之部分，及該部分假
    執行之宣告暨訴訟費用之裁判均廢棄；⒉上開廢棄部分，被
    上訴人在第一審之訴及假執行之聲請均駁回。上訴人於本院
    就本訴部分，另主張若認系爭契約並未終止，則追加依系爭
    協議之請求權基礎，為同一聲明之請求(見本院卷第246頁)
    。被上訴人答辯聲明：上訴及追加之訴均駁回。
四、查，兩造於107 年10月18日簽署系爭契約，由上訴人將前開
　　專案委由被上訴人執行，費用總價800 萬元，系爭契約性質屬承攬契約；又上訴人已於108年3月12日給付被上訴人115萬5000元等事實，為兩造所不爭執（見本院卷第104頁），並有系爭契約、匯款申請書可據（見原審卷第17-27頁），堪信為真實。
五、本訴部分：上訴人主張其於108年7月9日終止系爭契約，被
    上訴人於系爭契約終止前未依約完成任何工作，依不當得利
    規定應返還系爭款項；又若認系爭契約尚未終止，則依系爭
    協議請求被上訴人返還系爭款項等情，為被上訴人所否認，
    並以前開情詞置辯。經查：
　㈠上訴人業於108年3月29日任意終止系爭契約：
　⒈按工作未完成前，定作人得隨時終止契約。但應賠償承攬人
    因契約終止而生之損害，民法第511條定有明文。依該條規
    定，只須在工作完成前，定作人得隨時終止契約，不受任何
    限制，故一般稱之任意終止權，此與因可歸責於承攬人之事
    由而終止承攬契約，性質不同，效果亦異。又按終止權之行
    使只須以意思表示，向他方當事人為之，且不得撤銷，故同
    一契約不可能有二次以上之終止（最高法院72年度台上字第
    1795號判決意旨參照）。 　
　⒉經查，上訴人法定代理人簡良益於108年3月29日以Line主動
    向被上訴人表示：「是這樣的，之前談好請貴公司做的廣告
    ，之後與縣市政府討論後，認為沒有執行的必要。我們公司
    的行銷部門也沒有相關需求，所以，George（即上訴人之專
    案負責人張照奇）才會與您們更改計劃，縣市政府也要求我
    們更改計劃，把這項預算刪掉，這件事來來回回一段時間，
    George也協調是否能部分執行，但縣市政府及委員還是不太
    同意。我們只能暫停這項需求，這真的是不得已的事情」等
    情，有上開對話翻拍畫面可據（見原審卷第153頁）；又依
    上訴人之財務長陳柏任（即Jacky陳）於108年4月2日與被上
    訴人之LINE對話內容略為：「（被上訴人）有件事要跟您確
    認一下。昨天說的，目前是地方政府那邊對於整個專案變卦
    這件事是真的嗎？（陳柏任）是的。（被上訴人）謝謝。另
    外，您之前電話中提到『述求合約無效』也是因為上述政府原
    因嗎？還是是因為GEORGE對我們公司的抹黑造成的？（陳柏
    任）是中彰投政府有意見。……（被上訴人）連你都直接開口
    說要主張合約無效。如果合約這麼沒用，那當初何必簽約？
    （陳柏任）有時計劃趕不上變化，再加上誤解，就變成這樣
    了。（被上訴人）什麼變化？政府那？（陳柏任）是的，詳
    情簡董才清楚」等語（見原審卷第155頁截圖編號10-4、第1
    57頁截圖編號10-8），足見簡良益於108年3月29日，即以其
    業主中彰投政府認系爭契約工作項目已無必要為由，向被上
    訴人表示須暫停執行系爭契約，而表明終止系爭契約之意旨
    ，嗣經被上訴人向陳柏任確認是否「述求合約無效」，並據
    其明確表示係因上開業主之事由所致，而非以被上訴人有何
    可歸責情事，為其終止事由，堪認上訴人係於108年3月29日
    ，依民法第511條規定任意終止系爭契約。
　⒊上訴人雖舉證人施心曼、陳柏任於原審之證言為據，主張係
    因被上訴人違約，伊乃於108年7月9日終止系爭契約云云。
    惟證人施心曼於原審係證述略以：「（問：你在108 年2 月
    底3 月初時有無請張照奇轉告廠商停止項次2或其他契約項
    目進行？）我當時告訴張照奇的意思就是叫廠商全部都不要
    再履行，張照奇有回覆我如果要終止契約的話，對方要留合
    約總價35%的違約金，我認為不合理，我沒有答應」等語（
    見原審卷第234頁），僅可認證人施心曼曾告知張照奇請其
    要求被上訴人全部都不要再履行，張照奇則覆以被上訴人將
    要求之違約金比例，自難推認被上訴人有何違約之情；又依
    證人陳柏任於原審證述略以：「會說是中彰投政府有意見，
    是委婉的說法，實際上是因被上訴人沒有辦法執行系爭契約
    」等語（見原審卷第241-242頁），亦可見上訴人並未以被
    上訴人違約為由，向被上訴人終止系爭契約，且證人施心曼
    、陳柏任之前開證言，顯與簡良益、陳柏任與被上訴人前開
    LINE對話內容，表示係因業主認系爭契約所定工作項目已無
    必要等情，並不相符，則證人施心曼、陳伯任之前開證言，
    尚不足採為有利於上訴人之認定。
　⒋又上訴人既已於108年3月29日，依民法第511條規定向被上訴
    人終止系爭契約，兩造間已無契約關係存在，上訴人自不得
    再終止契約；則上訴人以被上訴人於同年4月8日洩漏機密資
    訊，並對伊為不實誹謗，違反系爭契約第10條之保密義務為
    由，於同年7月9日依系爭契約第11條第2項約定終止契約，
    對於系爭契約業經其於同年3月29日任意終止乙情，並不生
    影響，就其前開主張即無審酌之必要。　
　㈡上訴人依不當得利之法律關係，請求被上訴人返還系爭款項
    ，並無理由：　
　⒈按無法律上之原因而受利益，致他人受損害者，應返還其利
    益，民法第179條前段固定有明文；惟主張不當得利請求權
    存在之當事人，對於不當得利請求權之成立，應負舉證責任
    ，即應證明他方係無法律上原因而受利益，致其受有損害（
    最高法院98年度台上字第1913號判決意旨參照）。上訴人主
    張被上訴人受領系爭款項係無法律上原因，為被上訴人所否
    認，應由上訴人就其前開有利於己之事實，負舉證責任。　
　⒉查，上訴人於原審起訴時，原主張被上訴人係以執行專案需
    要經費為由，請求伊給付預付款，伊遂於108 年3 月12日將
    系爭款項匯予被上訴人等語（見原審卷第11頁）；嗣於原審
    言詞辯論時，改稱系爭款項為雙方合意由被上訴人提供管理
    服務之費用，應為合約金額10%（見原審卷第316頁）；於本
    院又改稱系爭款項為其與被上訴人協議變更服務之報酬，應
    為合約金額15%（見本院卷第160頁），上訴人就其給付被上
    訴人系爭款項之原因，所述前後不一，已非無疑。　
　⒊又依系爭契約第1條第1項工作表之內容（見原審卷第19頁）
    ，係約定被上訴人應於108年3月前完成「產品英文介紹影片
    拍攝」（即項次1）及「產品網路聲量建立」（即項次2）等
    工作項目（即系爭工作），其報酬分別為70萬元及40萬元（
    均未稅）；而被上訴人於108年1月31日欲與張照奇溝通影片
    拍攝所需時間及內容（見原審卷第93頁截圖編號2-1至2-4）
    ，然張照奇於108年2月26日主動向被上訴人表示稱：「…我
    可能要找你碰面談談，看看你這幾天何時有時間我過去你辦
    公室找你。就是利潤率因為都拿回來自己做。認為要降到10
    %」，被上訴人回覆：「正確來說是突然改成要拿回去自己
    做」，張照奇則僅稱：「但我覺得還是可以討論，我來找你
    討論看看」，被上訴人即表示：「這整個案子的一切都一直
    在變。再這樣下去，就一切照約走」等語（見原審卷第135
    頁截圖編號4-1至4-2），雙方再於108年3月11日對話略為：
    「（被上訴人）阿你影片的東西跟資料還有驗收單記得都先
    來，不然反而會變我違約。（張照奇）對阿，影片驗收單還
    有跟導演簽約部分要給我」（見原審卷第139頁截圖編號5-3
    ），於108年3月12日對話略為：「（被上訴人）你們影片資
    料什麼時候能提供？（張照奇）修改文字，之前有一些字不
    好。…（被上訴人）還是要說，他們這樣亂改真的頗煩。因
    為按照合約，我要拍影片，不拍我也要有影片檔跟結案、驗
    收單，不然照合約我還是得拍。（張照奇）你怎麼沒說還有
    關鍵字還有fb粉絲團與YOUTUBE頻道，我們都用了。（被上
    訴人）我只是還沒講，這些標的物都要給我」（見原審卷第
    143頁截圖編號6-1、6-4），於108年3月13日對話為：「（
    被上訴人）跟你說一下，你要先給我檔案、規格，還有關鍵
    字還有fb粉絲團與YOUTUBE頻道的一些細項，我才能開驗收
    單給你。…所以我能夠直接解讀成你們現在直接更動本來的
    合約標的對嗎？而且我也不用去管當初跟誰談什麼的。（張
    照奇）變更甚麼標的？（被上訴人）影片你們自己拍阿，還
    是你解讀成一樣是我拍。（張照奇）這不會，你就做驗收單
    過來，我們會簽收。（被上訴人）還有記者會、線上聲量那
    些。張照奇：一樣做簽收單來。…（張照奇）我今天才知道
    你會擔心我們會追你沒有做合約履約的動作。請將簽收單送
    來，我這邊處理」等語（見原審卷第147至148頁截圖編號7-
    1、7-3、7-4、7-5、7-7）；由上以觀，顯見張照奇係主動
    表示上訴人欲自行完成系爭工作，並於獲知被上訴人恐無法
    取得報酬時，表示被上訴人僅須配合提出驗收單，伊會處理
    等語，嗣被上訴人傳送記載「此驗收單簽名蓋章後即代表貴
    公司已同意並認同此成果，亦即代表此專案已完成並結案，
    準備付款」之簽收單予上訴人，並經上訴人之法定代理人簡
    良益於「請於此處簽名蓋章以示完成確認相關內容」欄簽名
    ，有專案驗收/簽收單可據（見原審卷第151頁），則上訴人
    既主動向被上訴人表示系爭工作已改由其自行製作，被上訴
    人僅須配合提出驗收單予其簽收，不須實際提出後續之工作
    成果即屬履約，堪認被上訴人受領系爭款項並無不當得利可
    言。
　㈢上訴人係於108年3月29日依民法第511條規定任意終止系爭契
    約，業經本院認定如前；則上訴人主張若認系爭契約並未終
    止，追加依系爭協議之約定，為同一聲明之請求(見本院卷
    第246頁)，即無再予審究之必要。
六、反訴部分：被上訴人主張系爭契約係經上訴人任意終止，依
    民法第511條規定，自應賠償其因契約終止所失利益117萬30
    00元等情，為上訴人所否認，並以前開情詞置辯。經查：　
　㈠按民法第511條規定工作未完成前，定作人得隨時終止契約，
    但應賠償承攬人因契約終止而生之損害。因在終止前，原承
    攬契約既仍屬有效，是此項定作人應賠償因契約終止而生之
    損害，自應包括承攬人已完成工作部分之報酬（積極損害）
    及所失其就未完成部分應可取得之利益（消極損害）（最高
    法院99年度台上字第818號判決意旨參照）。準此，定作人
    固得依民法第511條前段隨時終止契約，惟承攬人無可歸責
    之事由時，自得依該條規定請求損害賠償。又承攬人依民法
    第511條請求定作人損害賠償，其所得請求之範圍包括承攬
    人已完成工作部分之報酬及所失其就未完成部分應可取得之
    利益至明。　
　㈡上訴人係於108年3月29日依民法第511條規定任意終止系爭契
    約，而非以被上訴人有何可歸責情事為其終止事由，已如前
    述；又系爭契約總金額為800萬元，於上訴人終止系爭契約
    時，被上訴人僅取得系爭工作之報酬110萬元，尚未完成工
    項之金額合計為690萬元（即系爭契約第1條第1項工作表項
    次第3至6項之總和）。再者，被上訴人就未完成部分可預期
    之利益，應扣除未實際支出之合理成本，而財政部每年均就
    營利事業各種同業核定利潤標準，係依各業抽樣調查並徵詢
    各業同業公會之意見而為核定(所得稅法第80條規定參照)，
    自得作為被上訴人可得享受利益之計算依據。又依系爭契約
    前開工作表項次3至6項所示工作內容之服務性質，應屬「廣
    告公司業」，有財政部臺北國稅局109年8月3日財北國稅審
    一字第1090027583號函可參（見原審卷第363-364頁），而
    國稅局107年度營利事業所得額暨同業利潤標準中關於廣告
    公司業（代碼：7310-11）之淨利率為17%，兩造對於依此計
    算被上訴人所失利益，並無意見（見本院卷第105頁）；則
    被上訴人依民法第511條規定，請求上訴人賠償其因契約終
    止所失利益117萬3000元（計算式：690萬元×17%=117萬3000
    元），核屬有據。
七、從而，㈠本訴部分，上訴人依民法第179條規定，請求被上訴
    人給付115萬5000元，及自起訴狀繕本送達翌日起至清償日
    止，按年息5%計算之利息，非屬正當。原審就此部分為上訴
    人敗訴之判決，並無不合，上訴意旨指摘原判決此部分不當
    ，求予廢棄改判，為無理由，應駁回其此部分之上訴。㈡反
    訴部分，被上訴人依民法第511條規定，請求上訴人給付117
    萬3000元，及自109年4月2日（見原審卷第316頁）起至清償
    日止，按年息5%計算之利息，應屬正當。原審就此部分為上
    訴人敗訴之判決，亦無不合，上訴意旨指摘原判決此部分不
    當，求予廢棄改判，為無理由，應駁回其此部分之上訴。另
    上訴人於本院就本訴部分，主張若認系爭契約並未終止，追
    加依系爭協議為請求權基礎，亦無理由，應駁回其追加之訴
    。　
八、本件事證已臻明確，兩造其餘之攻擊或防禦方法及所用之證
    據，經本院斟酌後，認為均不足以影響本判決之結果，爰不
    逐一論列，併此敘明。
九、據上論結，本件上訴及追加之訴，均為無理由，判決如主文
    。　　
中　　華　　民　　國　　110 　年　　9 　　月　　29　　日
              民事第五庭  
                  審判長法  官  賴劍毅
                        法  官  陳君鳳
                        法  官  邱靜琪 
正本係照原本作成。
如不服本判決，應於收受送達後20日內向本院提出上訴書狀，其
未表明上訴理由者，應於提出上訴後20日內向本院補提理由書狀
（均須按他造當事人之人數附繕本）上訴時應提出委任律師或具
有律師資格之人之委任狀；委任有律師資格者，另應附具律師資
格證書及釋明委任人與受任人有民事訴訟法第466 條之1第1項但
書或第2項所定關係之釋明文書影本。如委任律師提起上訴者，
應一併繳納上訴審裁判費。
中　　華　　民　　國　　110 　年　　9 　　月　　30　　日

                        書記官  張淨卿